臺灣臺北地方法院民事判決　　　　　　　　100年度再字第3號
再審原告　　林志郎
再審被告　　新興電通股份有限公司
法定代理人　鍾瑩豐
再審被告　　林慶曾
再審被告　　林智華
上列當事人間再審之訴事件，再審原告對於中華民國99年12月17
日本院99年度重訴字第17號確定判決，提起再審之訴，本院判決
如下：
    主  文
再審之訴駁回。
再審訴訟費用由再審原告負擔。
    事實及理由
一、按再審之訴，應於30日之不變期間內提起，此項期間自判決
    確定時起算，判決於送達前確定者，自送達日起算，民事訴
    訟法第500條第1項、第2項前段定有明文。查本院99年度重
    訴字第17號民事判決（下稱原確定判決）於民國99年12月28
    日送達再審原告，再審原告於該判決送達發生效力日起30日
    內之100年2月15日提起本件再審之訴，未逾前述提起再審之
    訴不變期間之規定，先予敘明。
二、再審意旨略以：
（一）查原確定判決主要憑藉乙張泛黃之支票，即認定「觀諸被
      告新興電通股份有限公司（下稱新興公司）於97年4月3日
      聲明參與分配時所提出之系爭支票原本（原本附於本院96
      年度執字第69580號執行卷宗，影本見卷第61頁），系爭
      支票紙質泛黃，顯然已存在相當時日，應非臨訟製作提出
      。...故被告新興公司與被告林慶曾間之新臺幣（下同）
      1,000萬元消費借貸關係及系爭支票債權確為存在，洵堪
      認定。」云云，稍嫌速斷，且泛黃支票之支付與留存，至
      多依經驗法則僅能證明再審被告新興公司與林慶曾間有「
      物權行為」存在，但基於「票據之無因性」，此物權行為
      並不能反推證明再審被告間有債權行為合法存在；此外，
      依現今一般生活經驗與科技水平而言，製作乙張泛黃支票
      並非困難，且原確定判決認定存在多年之支票並未經鑑定
      ，僅憑此認定，又置其他足以證明上開再審被告間乃虛偽
      債權之重要證據不論，顯有違最高法院69年度台上字第77
      1號判例，而屬適用法規錯誤。
（二）又原確定判決復謂「原告復以：系爭房地拍賣價格已確定
      ，扣除合作金庫最高限額抵押額1,080萬元後，尚有近3,0
      00萬元可受償，但被告新興公司卻以1,150萬元將債權讓
      與被告林智華，足以令人質疑此債權轉讓之真正性等語，
      認被告新興公司與被告林智華間於97年11月21日所為之債
      權讓與行為不存在，惟被告新興公司、林智華均不爭執債
      權買賣契約書之真正（見卷第225頁），原告徒以上揭情
      詞即否定該債權轉讓之真正，『依前說明』，並非有據。
      」云云，惟所謂「依前說明」等語，顯與本段裁判理由無
      甚關聯，該段判決理由對於再審原告所提之證據與攻擊方
      法，置之不理，就所斟酌調查證據（再審原告所提）之結
      果，其內容如何，與應證事實之關聯如何，以及取捨之原
      因為何，並未記明筆錄，即屬民事訴訟法第466條第6款所
      謂判決不備理由。且主張權利存在之當事人，須對其主張
      之要件事實負擔舉證責任；主張權利不存在之當事人，須
      就權利障礙事實、權利消滅事實及權利排除事實，負舉證
      責任，準此，再審被告新興公司與林智華就雙方債權轉讓
      之真實與否應負有舉證責任，方為適法，然原確定判決竟
      以新興公司、林智華均不爭執債權買賣契約書之真正，即
      為所判，未對應負舉證責任之上開再審被告課予舉證責任
      與失敗之風險，適用民事訴訟法第277條規定之舉證責任
      分配法則顯有錯誤，又未盡調查義務與適用民事訴訟法第
      195條之規定，且就不負舉證責任之再審原告所提事證與
      攻擊方法斟酌之結果，其內容如何，與應證事實之關聯如
      何，以及取捨之原因如何，並未記明於判決內，有違最高
      法院43年台上字第47號及20年上字第203號判例意旨，屬
      消極不適用與積極適用法規錯誤情形，且已對裁判造成重
      大影響。
（三）且再審原告業就再審被告新興公司所提出之應收票據盤點
      清單影本，提出其並無任何會計師事務所之印章，且將再
      審被告林慶曾之姓名誤植為林慶增，字跡亦與上下欄位文
      字之字跡不同，真實性啟人疑竇等情事，然原確定判決對
      再審原告所提之證據，竟未於依法調查後，在終局判決中
      為取捨之論斷，顯有消極不適用最高法院20年上字第203
      號判例及適用43年台上字第47號判例錯誤情事，並影響原
      確定判決之結果。此外，原確定判決就再審被告林慶曾與
      新興公司（含78年當時之董事長章民強）所主張之借貸行
      為，是否符合商業會計法相關之要求，亦未予以審究或據
      以為推論之基礎，而為合於法定自由心證之裁量，亦有違
      誤。
（四）並聲明：（1）原確定判決廢棄。（2）前項廢棄部分，認
      再審原告於原確定判決之訴之聲明為有理由。
三、按判決適用法規顯有錯誤者，得以再審之訴對於確定終局判
    決聲明不服，民事訴訟法第496條第1項第1款定有明文。所
    謂適用法規顯有錯誤者，係指確定裁判所適用之法規顯然不
    合於法律規定，或與司法院現尚有效及大法官會議之解釋，
    或最高法院尚有效之判例顯然違反者，或消極的不適用法規
    ，顯然影響判決者而言，不包括認定事實錯誤、漏未審酌證
    據、取捨證據失當、判決不備理由及在學說上諸說併存致發
    生法律上見解歧異等情形在內，司法院大法官釋字第177號
    解釋、最高法院60年台再字第170號、63年台上字第880號判
    例、90年台再第27號判決足參。又原確定判決取捨證據並認
    定事實，乃屬其職權之行使，並不得僅以原確定判決依證據
    認定事實之結果不利於己，即率指原確定判決取捨證據違背
    經驗法則，違背最高法院69年度台上字第771號判例，而有
    適用法規顯有錯誤之再審事由。且姑不論再審原告未具體指
    明原確定判決有違何經驗法則而違反上開判例，況查原確定
    判決已依證人章民強（即再審被告新興公司於78年時之董事
    長）到庭具結所證，並徵之眾信聯合會計師事務所於79年1
    月23日就新興公司應收票據盤點清單及再審被告林慶曾於78
    年8月17日以其房地為再審被告新興公司設定1,500萬元抵押
    權之抵押權設定契約書所載，佐以系爭支票紙質泛黃，顯然
    已存在相當時日，應非臨訟製作提出等情，而就再審被告新
    興公司與林慶曾間之1,000萬元消費借貸關係及支票債權確
    為存在之理由為完整論述，此乃原確定判決關於事實認定與
    證據之取捨，難認有最高法院69年度台上字第771號判例所
    謂違背經驗法則之情形，亦無再審原告所稱原確定判決僅依
    乙張泛黃支票即認定上開消費借貸關係存在等情。是再審原
    告主張原確定判決有違最高法院69年台上字第771號判例而
    與經驗法則不符，屬適用法規顯有錯誤云云，即無理由，而
    不可採。至再審原告所稱原確定判決未就其所主張之再審被
    告新興公司應收票據盤點清單影本之真正依法調查，且在終
    局判決中為取捨之論斷，顯有消極不適用最高法院20年上字
    第203號判例及適用43年台上字第47號判例錯誤情事，並影
    響原確定判決之結果，且就再審被告林慶曾與新興公司所主
    張之借貸行為，是否符合商業會計法相關之要求，亦未予以
    審究或據以為推論之基礎，而為合於法定自由心證之裁量，
    有所違誤部分，經核該部分均屬原確定判決法院依自由心證
    ，取捨證據，認定事實之職權行使，揆諸前開說明，尚難謂
    有適用法規顯有錯誤之情形。
四、又再審原告復以原確定判決未就再審被告新興公司與林智華
    間債權轉讓之真實與否對之課予舉證責任及失敗之風險，適
    用民事訴訟法第277條規定之舉證責任分配法則顯有錯誤，
    並僅以新興公司、林智華均不爭執債權買賣契約書之真正，
    即為所判，顯未盡調查義務與適用民事訴訟法第195條規定
    ，已屬違法，且就再審原告所提事證與攻擊方法斟酌之結果
    ，亦未記明於判決內，有違最高法院43年台上字第47號及20
    年上字第203號判例意旨，屬消極不適用與積極適用法規錯
    誤情形，已對裁判造成重大影響云云。惟按第三人主張表意
    人與相對人通謀而為虛偽意思表示者，該第三人應負舉證之
    責；又民事訴訟如係由原告主張權利者，應先由原告負舉證
    之責，若原告先不能舉證，以證實自己主張之事實為真實，
    則被告就其抗辯事實即令不能舉證，或其所舉證據尚有疵累
    ，亦應駁回原告之請求，最高法院48年台上字第29號、17年
    上字第917號判例均可資參照。查再審被告新興公司與林智
    華2人均不爭執債權買賣契約書之真正，且就其等間有債權
    存在之事實，亦無任何爭執，是其2人間即無任何確認實益
    ，有爭執者，係再審原告挑剔再審被告新興公司、林智華2
    人間之債權真實性，並認定其2人間之債權讓與行為係屬通
    謀虛偽而為之，於此情形，其舉證責任之分配，自應適用前
    揭最高法院判例，由再審原告負舉證責任，倘再審原告無法
    舉證證明再審被告新興公司與林智華2人間乃通謀虛偽而為
    債權讓與行為，即應駁回其請求，始為正確。然再審原告徒
    以「系爭房地拍賣價格已確定，扣除合作金庫最高限額抵押
    額1,080萬元後，尚有近3,000萬元可受償，但被告新興公司
    卻以1,150萬元將債權讓與被林智華，足以令人質疑此債權
    轉讓之真正性」等語，即空言否認上開債權讓與之真正，難
    謂其已就再審被告新興公司與林智華2人間乃通謀虛偽而為
    債權讓與行為之主張善盡舉證之責，則再審原告徒引傳統不
    涉及第三方，而只單純存在於爭執雙方之消極確認之訴，應
    由主張原因事實存在之一方負舉證責任之判例，主張再審被
    告新興公司與林智華應就債權讓與之存在先負舉證責任，並
    據此指摘原確定判決適用舉證責任分配原則有誤，構成適用
    法規顯有錯誤云云，顯係誤會舉證責任分配原則，尚非可採
    。
五、按再審之訴顯無再審理由者，得不經言詞辯論，以判決駁回
    之，民事訴訟法第502條第2項有所明文。依據上述，本院檢
    視再審原告就其所主張之再審理由，並未確實舉證原確定判
    決有何適用法規顯有錯誤之情形，且將原確定判決取捨證據
    ，認定事實之職權行使，誤為消極不適用法規，又在審原告
    並誤會原確定判決所為舉證責任分配原則之論述，顯見原確
    定判決並無「適用法規顯有錯誤」之再審事由，則再審原告
    依民事訴訟法第496條第1項第1款之規定提起本件再審之訴
    ，顯無再審理由，本院爰不經言詞辯論，逕以判決駁回之。
六、據上論結，本件再審之訴顯無理由，依民事訴訟法第502 條
    第2項、第78條，判決如主文。
中    華    民    國  100    年    8    月    29    日
                  民事第二庭    法  官  陳杰正
以上正本係照原本作成。
如對本判決上訴，須於判決送達後20日內向本院提出上訴狀。如
委任律師提起上訴者，應一併繳納上訴審裁判費。
中    華    民    國  100    年    8    月    29    日
                                書記官  王怡屏